【裁判字號】    98,訴,751
【裁判日期】    990730
【裁判案由】    返還公法上不當得利
【裁判全文】
高雄高等行政法院判決
                                       98年度訴字第751號
                                 民國99年7月22日辯論終結
原      告  國防部
代  表  人  甲○○
訴訟代理人  簡宏明  律師
被      告  丁○
            庚○○
            辛○○
            壬○○
            癸○○
上列當事人間返還公法上不當得利事件，原告提起行政訴訟，本
院判決如下︰
    主  文
被告丁○應給付原告新臺幣肆萬零貳拾玖元，及自民國98年12月
22日起至清償日止按年息百分之五計算之利息。
被告庚○○應給付原告新臺幣肆萬零貳拾玖元，及自民國99年1
月9日起至清償日止按年息百分之五計算之利息。
被告辛○○應給付原告新臺幣肆萬零貳拾玖元，及自民國99年1
月9日起至清償日止按年息百分之五計算之利息。
被告壬○○應給付原告新臺幣肆萬貳仟捌佰捌拾捌元，及自民國
98年12月23日起至清償日止按年息百分之五計算之利息。
被告癸○○應給付原告新臺幣肆萬貳仟捌佰捌拾捌元，及自民國
98年12月22日起至清償日止按年息百分之五計算之利息。
訴訟費用由被告負擔。
    事實及理由
一、程序事項︰
    被告丁○等5人經合法通知，無正當理由而未於言詞辯論期
    日到場，核無行政訴訟法第218條準用民事訴訟法第386條各
    款所列情形，爰依原告之聲請，由其一造辯論而為判決。
二、事實概要︰
    緣被告5人均為國軍老舊眷村澎湖縣貿商十村之原眷戶，因
    原告辦理國軍老舊眷村改建，於該址改建為自勉新城社區，
    於民國95年完工，被告5人依其意願放棄承購改建住宅，而
    向原告申請領取輔助購宅款後搬遷；經原告審核後，即依被
    告等人之官職缺編階，依國軍老舊眷村改建條例第20條、第
    21條、國軍老舊眷村改建條例細則第19條、國軍老舊眷村改
    建坪型配售辦法第2條及國軍老舊眷村原眷戶申請於建築工
    程完工後領取輔助購宅款數額計算說明及標準，核定補助購
    宅坪型（即將官階級輔助購宅坪型為34、校官階級輔助購宅
    坪型為30、尉士官階輔助購宅坪型為28），並依前揭核定之
    輔助購宅坪型計算輔助購宅款，由被告等人申領。核本件原
    告原核定之補助購宅款係（一）34坪型（將級）：新臺幣（
    下同）306萬8,459元。（二）30坪型（校級）：270萬7,464
    元。（三）28坪型(尉士官級)：252萬6,966元，被告等均已
    申領完畢。嗣審計部97年度至原告處駐審時，發現原告對貿
    商十村改建基地完工價輔助購宅款計算錯誤，將自用住宅面
    積誤植為總面積，導致將級溢發4萬8,607元、校級溢發4萬
    2,888元、尉士官級溢發4萬0,029元，遂糾正原告應依規定
    將溢發金額追繳入庫。原告遂於97年5月13日以國政眷服字
    第097005867號令通令相關單位修正各階之補助購宅款即（
    一）將級（34坪型）：301萬9,852元。（二）校級（30坪型
    ）：266萬4,576元。（三）尉士官級（28坪型）：248萬6,
    937元，並於97年6月2日以國政眷服字第0970006774號函通
    知貿商十村改建基地領取完工價輔助購宅款原眷戶繳回溢領
    之購宅輔助款，即將級溢發4萬8,607元、校級溢發4萬2,888
    元、尉士官級溢發4萬0,029元。然被告等於原告發函後，仍
    未繳回，原告乃於98年7月8日以國政眷服字第0980009296號
    函再度促渠等繳回，惟被告等人迄今仍未繳回，原告乃提起
    本件行政訴訟。
三、本件原告主張：
（一）「違法行政處分於法定救濟期間經過後，原處分機關得依
      職權為全部或一部之撤銷；......。」「（第1項）授予
      利益之行政處分，其內容係提供一次或連續之金錢或可分
      物之給付者，經撤銷、廢止或條件成就而有溯及既往失效
      之情形時，受益人應返還因該處分所受領之給付。其行政
      處分經確認無效者，亦同。（第2項）前項返還範圍準用
      民法有關不當得利之規定。」行政程序法第117條、第127
      條分別定有明文。可知，因行政處分而受領之給付，若受
      領依據之行政處分遭撤銷而溯及失效者，因原受領之法律
      上原因已不存在，故原受領之給付即成為公法上不當得利
      。原給付機關自得請求返還。
（二）本件配售住宅室內自用面積總和（即住宅之主建物面積加
      上附屬建物面積）應為50,398.24平方公尺，商業、服務
      設施及其他應連同土地處分之建築物室內自用面積（即前
      開建築物之主建物面積加上附屬建物面積）應為2,034.12
      平方公尺，惟原告固誤將建築物總面積誤植為配售住宅室
      內自用總面積，且有加總錯誤之情況，導致配售住宅室內
      自用面積總和誤植為84,831.89平方公尺，商業、服務設
      施及其他應連同土地處分之建築物室內自用面積誤植為2,
      025.89平方公尺，導致以配售住宅室內自用面積總和為基
      準計算之配售住宅之房地總成本出現錯誤（按配售住宅之
      房地總成本＝建築基地房地總成本×配售住宅室內自用面
      積總和/全部室內總面積），進而使得以配售住宅之房地
      總成本之每一單位坪型住宅房地總價（按：每一單位坪型
      住宅房地總價為配售住宅之房地總成本÷坪型總和）出現
      錯誤，並進而使得以每一單位坪型住宅房地總價計算之輔
      助購宅款發生錯誤（按各階輔助購宅款為每一單位坪型住
      宅房地總價×各階輔助購宅坪型）。換言之，依誤植之配
      售住宅室內自用面積總和84,831.89平方公尺為基準計算
      之各階之輔助購宅款為（一）34坪型（將級）：306萬8,
      459元。（二）30坪型（校級）：270萬7,464元。（三）
      28坪型(尉士官級)：252萬6,966元，而依正確之配售住宅
      室內自用面積總和50,398.24平方公尺為基準計算之各階
      輔助購宅款為（一）將級（34坪型）：301萬9,852元。（
      二）校級（30坪型）：266萬4,576元。（三）尉士官級（
      28坪型）：248萬6,937元，即各階溢領之輔助購宅款為將
      級溢發4萬8,607元、校級溢發4萬2,888元、尉士官級溢發
      4萬0,029元（計算式：306萬8,459-301萬9,852=4萬8,607
      、270萬7,464-266萬4,576＝4萬2,888、252萬6,966-248
      萬6,937＝4萬0,029）。原告於發現錯誤後，業於97年6月
      2日以國政眷服字第0970006774號撤銷原處分，修正各階
      補助購宅款並同時命原眷戶繳回。職故，本件原告既已就
      被告等人溢領部分撤銷原處分並令繳回，則被告等溢領之
      部分，當屬公法上之不當得利，原告以訴請求給付，依法
      洵為有據等語，並聲明求為判決被告丁○、庚○○、辛○
      ○各應給付原告40,029元，被告壬○○、癸○○各應給付
      原告42,888元，及均自起訴狀繕本送達翌日起至清償日止
      ，按年息百分之5計算之利息。
四、被告5人均未於言詞辯論期日到場，除被告癸○○前於本院
    準備程序到庭陳述「原告未說明如何認定即要求被告返還，
    極為擾民，被告雖願償還，但沒收入，本件是原告過失」等
    語外，均未提出書狀為聲明或陳述。茲論述如下：
（一）按人民與中央或地方機關間，因公法上原因發生財產上給
      付，得提起給付訴訟，行政訴訟法第8條第1項定有明文。
（二）次按「違法行政處分於法定救濟期間經過後，原處分機關
      得依職權為全部或一部之撤銷；．．．。」「授予利益之
      行政處分，其內容係提供一次或連續之金錢或可分物之給
      付者，經撤銷、廢止或條件成就而有溯及既往失效之情形
      時，受益人應返還因該處分所受領之給付。其行政處分經
      確認無效者，亦同。前項返還範圍準用民法有關不當得利
      之規定。」行政程序法第117條、第127條分別定有明文。
      可知，因行政處分而受領之給付，若受領依據之行政處分
      遭撤銷而溯及失效者，因原受領之法律上原因已不存在，
      故原受領之給付即成為公法上不當得利。原給付機關自得
      請求返還。
（三）經查原告主張如事實概要欄所示之事實，業據其提出國軍
      老舊眷村原眷戶申請於建築工程完工後領取輔助購宅款數
      額計算說明及標準、原告96年1月8日昌易字第0960000512
      號令、原告97年5月13日國政眷服字第0970005867號令、
      原告97年6月2日國政眷服字第0970006774號函、原告98年
      7月8日0980009296號函、澎湖縣貿商十村新村改建基地完
      工房地總價決算表及限時掛號函件執據影本等附卷可資佐
      證。被告經合法通知未到場辯論，亦未提出任何書狀以供
      憑參，堪信原告主張為真實。且所謂不當得利之成立，凡
      無法律上之原因，而一方受利益，致他方受損害，即可成
      立，縱本件被告溢領之不當得利係由於原告計算錯誤之疏
      失，亦難解免被告償還之責，是被告癸○○於準備程序之
      主張亦難為其有利之認定。又按行政契約，本法未規定者
      ，準用民法相關之規定，行政程序法第149條定有明文。
      而依民法第233條第1項前段及第203條規定：遲延之債務
      ，以支付金錢為標的者，債權人得請求依法定利率計算之
      遲延利息；應付利息之債務，其利率未經約定，亦無法律
      可據者，週年利率為百分之5。綜上所述，原告本於不當
      得利之法律關係，以被告5人獲有公法上不當得利為由，
      請求被告丁○、庚○○、辛○○各應給付原告40,029元，
      被告壬○○、癸○○各應給付原告42,888元，及均自起訴
      狀繕本送達翌日起至清償日止，按年息百分之5計算之利
      息，為有理由，應予准許。
五、據上論結，本件原告之訴為有理由，依行政訴訟法第98條第
    1項前段、第104條、第218條、民事訴訟法第85條第1項前段
    、第385條第1項前段，判決如主文。
中    華    民    國    99    年    7     月    30    日

            高雄高等行政法院第二庭
                        審判長法官  江  幸  垠
                              法官  簡  慧  娟
                              法官  吳  永  宋
以上正本係照原本作成。
如不服本判決，應於判決送達後20日內向本院提出上訴書狀，其
未表明上訴理由者，應於提起上訴後20日內向本院提出上訴理由
書（須按對造人數附繕本）；如於本判決宣示或公告後送達前提
起上訴者，應於判決送達後20日內補提上訴理由書（須附繕本）
。未表明上訴理由者，逕以裁定駁回。
中    華    民    國    99    年    7     月    30    日

                            書記官  李  昱

司法院資訊處製作；財團法人民間司法改革基金會備份。
